---
title: "VinOps"
author: "Alejandro García, Pablo Alfonso López, Antonio Muñoz, Pablo Parrilla Cañadas"
date: "2026-02-21"
output:
  pdf_document: default
  html_document: default
---

# Análisis exploratorio del dataset Wine (VinOps)

Este cuaderno de R contiene el análisis exploratorio de los datos utilizados en el proyecto **VinOps**, cuyo objetivo es diseñar un sistema inteligente capaz de clasificar la variedad vinícola de un vino a partir de sus propiedades fisicoquímicas. El dataset utilizado es el **Wine Recognition Dataset** del repositorio UCI, que contiene 178 muestras de vino descritas mediante 13 variables químicas y una etiqueta de clase correspondiente a tres cultivares distintos.

El propósito de este análisis es comprender la estructura del conjunto de datos antes del desarrollo de los modelos de aprendizaje automático. Para ello se estudian los estadísticos descriptivos, las distribuciones univariantes de las variables, las relaciones de correlación entre características, la estructura multivariante mediante análisis de componentes principales (PCA) y la posible presencia de valores atípicos.

Este análisis permite identificar patrones relevantes, posibles redundancias entre variables y limitaciones del dataset (como su tamaño reducido o la heterogeneidad de escalas), proporcionando así una base sólida para las decisiones de preprocesado y modelado que se abordarán en las siguientes fases del proyecto.

# Análisis Exploratorio Inicial

```{r message=FALSE, warning=FALSE}
# Cargamos las librerías necesarias
library(readr)
library(factoextra)
library(FactoMineR)
library(knitr)
library(ggplot2)
library(patchwork)
library(grid)
library(gridExtra)
library(corrplot)
library(caret)
library(nnet)
library(MASS)
library(e1071)
library(rpart)
library(randomForest)
library(klaR)
library(kknn)
library(dplyr)
library(caret)
library(mltools)
library(data.table)

# Cargamos nuestros datos y revisamos sus estadísticas

vino=read.csv("wine_clean.csv")
summary(vino)
```

Observamos que todas las variables son numéricas y que no existen valores faltantes, lo que facilitará enormemente el trabajo.

```{r}
# Una muestra de las primeras 5 filas
head(vino)
```

Ahora, visualizaremos las variables mediante histogramas, gráficos de caja y bigotes y gráficos de violín.

```{r fig.height=4}

# Una función para mostrar por pantalla todas las distribucines de las gráficas. 
#Por parejas, para ocupar menos espacio. 

plot_histograms=function(vino) {
  
  cols=names(vino)[sapply(vino, is.numeric)]
  
  for (i in seq(1, length(cols), by = 2)) {
    
    par(mfrow = c(1, 2))
    
    for (j in i:min(i + 1, length(cols))) {
      col=cols[j]
      
      hist(vino[[col]], main = paste("Histograma de la variabe:\n", col), xlab = col, 
col = "#973f5f", border = "white") # Obvio color vino jeje
    }
  }
  
  par(mfrow = c(1,1))
}

plot_histograms(vino)
```

Se puede apreciar cierta asimetría positiva en algunas variables, como el Magnesio, el Ácido Málico, la intensidad del color... Se observan dos modas en los Flavonoides y Fenoles Totales.

```{r fig.width=8, fig.height=5}

# Función para mostrar pares de variables con sus respectivos caja y bigotes y 
# su violín para mostrar la densidad de manera más específica. 
plot_pairs_box_violin=function(vino) {
  
  num_cols=names(vino)[sapply(vino, is.numeric)]
  n=length(num_cols)
  
  for (i in seq(1, n, by = 2)) {
    
    col1=num_cols[i]
    
    p1_box=ggplot(vino, aes(x = "", y = .data[[col1]])) +
      geom_boxplot(fill = "#973f5f", width = 0.2) +
      labs(title = paste("Diagrama Box-Whiskers de", col1), x = "", y = col1) +
      theme_minimal()
    
    p1_violin=ggplot(vino, aes(x = "", y = .data[[col1]])) +
      geom_violin(fill = "#c56f94") +
      labs(title = paste("Diagrama de Violín de", col1), x = "", y = col1) +
      theme_minimal() # Te gustan los colores del vino eh
    
    pair1=p1_box + p1_violin
    
      col2=num_cols[i + 1]
      
      p2_box=ggplot(vino, aes(x = "", y = .data[[col2]])) +
        geom_boxplot(fill = "#669b47", width = 0.2) +
        labs(title = paste("Diagrama Box-Whiskers de", col2), x = "", y = col2) +
        theme_minimal()
      
      p2_violin=ggplot(vino, aes(x = "", y = .data[[col2]])) +
        geom_violin(fill = "#c7e0b6") +
        labs(title = paste("Diagrama de Violín de", col2), x = "", y = col2) +
        theme_minimal()
      
      pair2=p2_box + p2_violin
      print(pair1 / pair2)
  }
}

plot_pairs_box_violin(vino)

```

Observamos algunos atípicos mediante los gráficos de caja y bigote, como en Ácido Málico, la Alcalinidad de las cenizas o la intensidad del color. Las distribuciones bimodales desaparecen con el detalle que ofrece el gráfico de violín, quedando nada más el Total de Fenoles y, tal vez, los Flavonoides

# Correlación entre las variables

```{r fig.height=5.5}
# --- Matriz de correlaciones (Pearson) ---
cor_mat=cor(vino[sapply(vino, is.numeric)], use = "complete.obs", method = "pearson")
corrplot(cor_mat, method = "color", type = "upper",addCoef.col = "black", 
         number.cex = 0.6,tl.cex = 0.65, tl.col = "black", diag = FALSE)
```

Se observa un bloque claramente correlacionado formado por TotalPhenols, Flavanoids y OD280_OD315, con coeficientes elevados y consistentes. Esta estructura sugiere que estas variables capturan información química parcialmente solapada, posiblemente asociada al contenido fenólico del vino. En términos estadísticos, ello indica la existencia de redundancia informativa y cierto grado de multicolinealidad entre estas características.

Asimismo, Proanthocyanins y Color_Intensity muestran asociaciones relevantes con este grupo, lo que refuerza la idea de que existe un conjunto de variables relacionadas entre sí que describen propiedades químicas conectadas.

Estas relaciones indican la presencia de estructura lineal interna en el dataset y podrían justificar la exploración de técnicas de reducción dimensional en la siguiente sección.



# Detección de anomalías por distribución estadísica por clase

El estudio contempla la detección de anomalías utilizando la disitribución estadística por clase. Se utilizará la regla de +- 3 desviaciones típicas, donde todas las observaciones que tengan un valor en una variable por encima o por debajo de ese umbral, será guardada.


```{r}
vino$Class=factor(vino$Class)

vars_num=setdiff(names(vino)[sapply(vino, is.numeric)], "Class")

# Estadísticos por clase y variable
estadisticas_clase=vino %>%
  group_by(Class) %>%
  summarise(across(all_of(vars_num),
                   list(media = mean, sd = sd),
                   .names = "{col}_{fn}"),
            .groups = "drop")

# Lista donde guardaremos las anomalías detectadas
anomalias_univariantes=list()

# Recorremos cada observación
for (i in 1:nrow(vino)) {
  
  clase_i=vino$Class[i]
  fila_i=vino[i, ]
  
  # Extraemos la fila de estadísticas correspondiente a su clase
  est_clase=estadisticas_clase %>% filter(Class == clase_i)
  
  # Recorremos cada variable numérica
  for (var in vars_num) {
    
    valor=fila_i[[var]]
    media=est_clase[[paste0(var, "_media")]]
    sd=est_clase[[paste0(var, "_sd")]]
    
    lim_inf=media - 3 * sd
    lim_sup=media + 3 * sd
    
    # Si se sale del intervalo, la guardamos
    if (valor < lim_inf || valor > lim_sup) {
      
      anomalias_univariantes[[length(anomalias_univariantes) + 1]]=data.frame(
        Observacion = i,
        Class = as.character(clase_i),
        Variable = var,
        Valor = valor,
        Media_clase = media,
        SD_clase = sd,
        Limite_inferior = lim_inf,
        Limite_superior = lim_sup,
        Tipo_desviacion = ifelse(valor < lim_inf, "Por debajo", "Por encima")
      )
    }
  }
}

# Convertimos la lista en data frame
anomalias_univariantes_df=bind_rows(anomalias_univariantes)

# Mostramos resultados
kable(anomalias_univariantes_df)
```

Tras aplicar la regla de +- 3 desviaciones típicas, hay observaciones que destacan: 26, 159 y especialment la 122. Este enfoque facilita identificar qué características son responsables de una anomalía Se observa que variables como Magnesium o Total_Phenols concentran varias desviaciones, así como algunas observaciones con múltiples anomalías simultáneas. En general, el número de anomalías es reducido, indicando que la mayoría de las muestras siguen patrones normales.


```{r}
# Índices únicos de observaciones con alguna anomalía univariante
obs_anomalas_univariantes=unique(anomalias_univariantes_df$Observacion)

# Dataset con las filas originales
vino_anomalias_univariantes=vino[obs_anomalas_univariantes, ]

vino_anomalias_univariantes
```

Guardamos las observaciones completas para posterior examinación por el enólogo. 


# Análisis de Componentes Principales (PCA) para análisis exploratorio

```{r warning=FALSE}
# Pasamos a factor nuestra variable objetivo para poder utilizarla.
vino$Class=factor(vino$Class)

res.pca = PCA(vino, scale.unit = TRUE, graph = FALSE, ncp = 10, quali.sup = 1) 
# Ponemos 10 componentes principales para visualizar y utilizamos la primera 
#variable (la clase) como variable cualitativa complementaria
eig.val=get_eigenvalue(res.pca) # Sacamos sus componentes principales y la varianza explicada
eig.val[1:6,]
```

Aparentemente, lo ideal sería coger 5 componentes, ya que con ellas alcanzamos el 80% de varianza explicada, a pesar de que la quinta dimensión no aporte mucho más que la cuarta.

```{r}
# Visualizamos la varianza explicada por las componentes principales. 
fviz_eig(res.pca, addlabels = TRUE) 
K = 5
res.pca = PCA(vino, scale.unit = TRUE, graph = FALSE, ncp = K, quali.sup = 1)
```

A pesar de que el criterio del codo demandaría coger solo 4 componentes, nos encontramos ante un problema pequeño en el que podríamos llegar al 80% de varianza explicada con solamente esa quinta componente, así que la utilizaremos para nuestro estudio. El uso de solamente 5 componentes para obtener un 80% de varianza es indicativo de que nuestras variables se encuentran bastante correlacionadas, como hemos visto anteriormente. La ventaja de este método es que, al ser todas las componentes ortogonales (perpendiculares entre ellas en diferentes planos) y no tener correlación, podemos sortear el escollo de la multicolinealidad en caso de haberlo.

## Detección de anómalos

Aunque ya hemos detectado atípicos a través del gráfico de caja y bigotes, vamos a realizar una detección utilizando nuestro modelo PCA, usando la T\^2 de Hottelling y la distancia al modelo, aunque no los eliminaremos hasta que preparemos el modelado.

```{r}
# Gráfico T2 Hotelling
misScores = res.pca$ind$coord[,1:K]
miT2 = colSums(t(misScores**2) / eig.val[1:K,1])
I = nrow(vino)
F95 = K*(I**2 - 1)/(I*(I - K)) * qf(0.95, K, I-K)
F99 = K*(I**2 - 1)/(I*(I - K)) * qf(0.99, K, I-K)
plot(1:length(miT2), miT2, type = "l", xlab = "Atributos", ylab = "T2")
abline(h = F95, col = "orange", lty = 2, lwd = 2)
abline(h = F99, col = "red3", lty = 2, lwd = 2)
anomalas_5 = which(miT2 > F95)
anomalas_5
anomalas_99= which(miT2 > F99)
anomalas_99
```

En el gráifco podemos observar que, usando la T\^2 de Hottelling, vemos que existen varios individuos atípicos, concretamente 11, de las cuales, 5 son atípicos extremos. Llama la atención la 26 y la 122, pues ya llamaron la atención en la detección de anomalías. 

```{r fig.width=10, fig.height=5}
# Score plots
p1 = fviz_pca_ind(res.pca, axes = c(1,2), geom = c("point"), habillage = factor(miT2 > F95))
p2 = fviz_pca_ind(res.pca, axes = c(3,4), geom = c("point"), habillage = factor(miT2 > F95))
grid.arrange(p1,p2, nrow = 1)
```

Utilizando la proyección de las primeras cuatro dimensiones, observamos que en las dos primeras dimensiones, los valores no están demasiados alejados del centro. Sin embargo, en la tercera y cuarta dimensión sí puede verse que se encuentran más alejands que la mayoría de puntos.

Ahora, detectaremos anómalos utilizando la distancia al modelo

```{r}
# Distancia al modelo
vino_num=vino[, sapply(vino, is.numeric), drop = FALSE]
if ("Class" %in% colnames(vino_num)) 
  vino_num=vino_num[, setdiff(colnames(vino_num), "Class"), drop = FALSE]

X=scale(vino_num, center = TRUE, scale = TRUE)
X=as.matrix(X)

misLoadings=sweep(res.pca$var$coord[, 1:K, drop = FALSE], 
                  2, sqrt(res.pca$eig[1:K, 1]), FUN = "/")


myE=X - misScores %*% t(misLoadings)  
mySCR=rowSums(myE^2)  

plot(1:length(mySCR), mySCR, type = "l",
     main = "Distancia al modelo (SPE / Q-residuals)",
     ylab = "SCR", xlab = "Observaciones")

# Límites
g=var(mySCR) / (2 * mean(mySCR))
h=(2 * mean(mySCR)^2) / var(mySCR)

chi2lim95=g * qchisq(0.95, df = h)
chi2lim99=g * qchisq(0.99, df = h)

abline(h = chi2lim95, col = "orange", lty = 2, lwd = 2)
abline(h = chi2lim99, col = "red3",  lty = 2, lwd = 2)

# índices de outliers por SPE
out_SPE_moderados=which(mySCR > chi2lim95 & mySCR <= chi2lim99)
out_SPE_extremos =which(mySCR > chi2lim99)

out_SPE_moderados
out_SPE_extremos
```

Utilizando la distancia al modelo, podemos observar que tenemos un número menos de atípicos, pues aquí disponemos de 8 valores atípicos: 5 moderados y 3 extremos.

```{r fig.width=10, fig.height=5}
# Score plots
p1 = fviz_pca_ind(res.pca, axes = c(1,2), geom = c("point"), habillage = factor(mySCR > chi2lim95))
p2 = fviz_pca_ind(res.pca, axes = c(3,4), geom = c("point"), habillage = factor(mySCR > chi2lim95))
grid.arrange(p1,p2, nrow = 1)
```

De manera similar a la T^2 de Hottelling, se puede observar como en primera y segunda dimensión se encuentran algo más centrados con dos valores más alejados en segunda dimensión. Sin embargo, en tercera y cuarta dimensión hay puntos algo más centrados con 2 más alejados cada uno en una dimensjión, de manera similar a las dos primeras componentes. 

Ahora con los extremos, vamos a intersectarlos para ver si son los mismos en ambos métodos.

```{r}
# Todos de ambos
out_moderados=which(miT2 > F95 & miT2 <= F99)
out_extremos= which(miT2 > F99) 

out_T2_total =sort(unique(c(out_moderados, out_extremos)))
out_SCR_total=sort(unique(c(out_SPE_moderados, out_SPE_extremos)))

# Diferencias
out_coinciden_total=sort(intersect(out_T2_total, out_SCR_total))
out_solo_T2=sort(setdiff(out_T2_total, out_SCR_total))
out_solo_SCR=sort(setdiff(out_SCR_total, out_T2_total))

# Coincidencias completas
out_coinciden_moderados=sort(intersect(out_moderados, out_SPE_moderados))
out_coinciden_extremos =sort(intersect(out_extremos,  out_SPE_extremos))

# Coincidencias mixtas
out_T2_mod_SCR_ext=sort(intersect(out_moderados, out_SPE_extremos))
out_T2_ext_SCR_mod=sort(intersect(out_extremos,  out_SPE_moderados))

# Vista bonita en consola
cat("\n--- Resumen comparación T² vs SCR ---\n")
cat("T² total:", length(out_T2_total), " | SCR total:", length(out_SCR_total), "\n")
cat("Coinciden (total):", length(out_coinciden_total), "\n")
cat("Solo T²:", length(out_solo_T2), " | Solo SCR:", length(out_solo_SCR), "\n")

cat("\n--- Por gravedad ---\n")
cat("Coinciden moderados (T² y SCR):", length(out_coinciden_moderados), "\n")
cat("Coinciden extremos  (T² y SCR):", length(out_coinciden_extremos), "\n")
cat("T² moderado & SCR extremo:", length(out_T2_mod_SCR_ext), "\n")
cat("T² extremo  & SCR moderado:", length(out_T2_ext_SCR_mod), "\n")
```


## Exploración de los datos usando PCA

Finalmente, visualizaremos los datos en las proyecciones del Análisis de Componentes Principales para observar cómo están distribuidos y qué variables aportan más a cada componente.

```{r warning=FALSE, fig.height=4}
fviz_pca_var(res.pca, axes = c(1,2), repel = TRUE, col.var = "contrib",
             gradient.cols = c("#00AFBB", "#E7B800", "#FC4E07"))
fviz_pca_var(res.pca, axes = c(3,4), repel = TRUE, col.var = "contrib",
             gradient.cols = c("#00AFBB", "#E7B800", "#FC4E07"))

misLoadings
```

Se puede observar que la primera dimensión está fuertemente influida por variables relacionadas con el contenido fenólico (Flavonoides, Total de Fenoles y OD280/OD315), lo que sugiere que esta componente recoge un eje asociado a la riqueza polifenólica del vino.

La segunda dimensión está principalmente determinada por la Intensidad del color, Ácido Málico y prolina, de manera que la segunda dimensión para aportar cierta relevancia química.

La tercera dimensión parece tener principalmente influencia por parte de las cenizas del vino y su alcalinidad, mientras que en la cuarta solamente destacan el Ácido Málico y un poco los proantocianidinas.

Finalmente, la quinta dimensión está principalmente influida por el Magnesio, con una carga negativa elevada, y en menor medida por los Fenoles no flavonoides, lo que indica que esta componente recoge variaciones asociadas principalmente al contenido mineral del vino.

```{r, fig.height=4}
# Gráfico de scores para todos los individuos coloreados por Clase
fviz_pca_ind(res.pca, axes = c(1,2), geom = c("point", "text"), 
             repel = TRUE, labelsize = 2, habillage = "Class")
fviz_pca_ind(res.pca, axes = c(3,4), geom = c("point", "text"), 
             repel = TRUE, labelsize = 2, habillage = "Class")
```

En el primer gráfico de scores, se puede observar como, solamente con dos dimensiones, todos los individuos por clase se pueden ver bastante bien separados. Esto es un buen indicativo de cara al modelado y la predicción de sus clases. Se puede ver como la clase 2 puede encontrarse algo solapada con las clases 1 y 2, pero como estas dos últimas sí están completamente diferenciadas entre ellas.

Sin embargo, la visualización de la tercera y cuarta dimensión es complicado extraer conclusiones, ya que se ven todos los individuos entremezclados y no es posible extraer conclusiones claras..


```{r}
fviz_pca_biplot(X = res.pca, axes = c(1,2),geom=c("point"), repel="TRUE",habillage = "Class")
```

En el biplot se observa que la Clase 1 se concentra principalmente en la zona positiva de la primera dimensión, alineada con las direcciones de Flavonoides, Fenoles Totales, OD280/OD315 y Prolina, lo que sugiere que estos vinos presentan valores relativamente altos en dichas variables. Por el contrario, la Clase 3 se sitúa mayoritariamente en la región negativa de la primera componente y positiva de la segunda, en la dirección de Ácido Málico y Fenoles No Flavonoides, indicando una mayor presencia relativa de estas características y valores más bajos en los compuestos fenólicos asociados a la Dimensión 1, que caracterizan a la Clase 1.

La Clase 2 aparece principalmente en la parte inferior del gráfico, asociada a valores negativos de la segunda componente, en oposición a variables como Intensidad del Color, Cenizas y Alcohol. Además, algunas observaciones de esta clase se ven ligeramente influenciadas por variables como Alcalinidad de las Cenizas, que aparecen próximas a su región. En conjunto, la separación entre clases se explica principalmente por el gradiente de compuestos fenólicos en la primera dimensión y por variables relacionadas con el color, las cenizas y el alcohol en la segunda.


